【裁判字號】    98,上易,2084
【裁判日期】    980826
【裁判案由】    重利
【裁判全文】
臺灣高等法院刑事判決               98年度上易字第2084號
上  訴  人  臺灣臺北地方法院檢察署檢察官
被      告  甲○○
上列上訴人因被告重利案件，不服臺灣臺北地方法院98年度易字
第1006號，中華民國98年7月10日第一審判決（起訴案號：臺灣
臺北地方法院檢察署98年度偵字第5658號），提起上訴，本院判
決如下：
    主  文
上訴駁回。
    理  由
一、按刑事訴訟法第350條、第361條、第362條、第367條規定，
    不服地方法院之第一審判決而上訴者，須提出上訴書狀，並
    應敘述具體理由，為上訴必備之程式；其所提出之書狀未敘
    述上訴理由，或僅曾以言詞陳述上訴理由者，均應於上訴期
    間屆滿後20日內補提理由書於第一審法院。惟原審法院對上
    訴書狀有無記載理由，僅應為形式上之審查，認有欠缺，且
    未據上訴人自行補正者，始應定期間先命補正，至於上訴理
    由是否具體，係屬第二審法院審查範圍，不在命補正之列。
    （參照刑事訴訟法第361條之立法意旨）倘上訴人已提出上
    訴理由，但所提非屬具體理由者，應由第二審法院以上訴不
    合法律上之程式，判決駁回之。而所謂具體理由，必係依據
    卷內既有訴訟資料或提出新事證，指摘或表明第一審判決有
    何採證認事、用法或量刑等足以影響判決本旨之不當或違法
    ，而構成應予撤銷之具體事由，始克當之；倘僅泛言原判決
    認定事實錯誤、違背法令、量刑失之過重或輕縱，而未依上
    揭意旨指出具體事由，或形式上雖已指出具體事由，然該事
    由縱使屬實，亦不足以認為原判決有何不當或違法者，皆難
    謂係具體理由，俾與第二審上訴制度旨在請求第二審法院撤
    銷、變更第一審不當或違法之判決，以實現個案救濟之立法
    目的相契合，並節制濫行上訴（最高法院97年度台上字第89
    2號裁判意旨參照）。是以上訴人之上訴書狀或補提之上訴
    理由書，雖有敘述上訴理由，惟並未具體敘述第一審判決有
    上述違法、不當情形，即與未敘述具體理由無異，其所為上
    訴，即不符合上訴之法定要件。
二、檢察官上訴書所述之上訴理由略以：原審忽略被害人證稱伊
    向被告借款當時，沒有存款，又有房貸，已無法向銀行貸款
    ，而在嘉義的房屋漏水急需修繕，因借款當時伊仍有收入，
    故以為向被告借款後能馬上還掉，後來因故收入不穩而無法
    還清借款，故只好再次向被告借款等語，顯見被害人向被告
    借款當時，被害人顯有需錢孔急之急迫性、思慮不週之輕率
    情形存在。而被告亦曾因重利罪，經臺灣臺中地方法院判處
    有期徒刑確定在案，足認被告在為高利貸放款行為及鼓吹被
    害人持續借高利貸之行為經驗豐富，擅長利用被害人之急迫
    輕率而貸以金錢，取得與原本顯不相當之重利，原審率然諭
    知無罪之判決，顯有違誤云云。
三、經查，原審判決已於理由內說明：「查被害人教育程度為大
    學畢業，借款時為33歲，業工作7、8年餘，經理月薪4萬8千
    元，97年8至11月經濟狀況尚可，向被告借貸前，已有向地
    下錢莊、金融機構借貸經驗，2次借款均係裝修己所有位於
    嘉義出租予他人之透天厝漏水等情，業據被害人於審理時證
    稱：97年8月至11月，伊經濟情況還不錯，因經理月薪有4萬
    8千元，伊在97年向被告第1次借款前，曾向土地銀行及民間
    錢莊借貸，該次錢莊利息偏高，在向被告2次借款前，已知
    利息會很高，之所以還向被告借的原因係伊當時收入夠，想
    說馬上就可以還清，然向被告2次借款後，有突發狀況，如
    房子裝修費用高於當初預估，伊姐應給伊之房貸，並未如期
    還伊，才沒辦法立即清償被告借款，借款當時伊經濟情況ok
    ，伊嘉義市房子出租予他人做生意，收取月租1萬8千元，颱
    風天有漏水，承租人未要求伊修繕房屋，但伊覺得不好意思
    ，故主動借款以裝潢，2次借款均係用來裝潢出租店面，（
    問：經濟情況不錯，為何還向被告2次借款裝潢出租店面？
    ）答：因伊手邊無存款，2次借款有跟被告說明用途係裝潢
    店面等語明確（見原審卷第30-31頁背面）。衡被害人年紀
    非輕，亦非智淺識薄之人，且借款目的係用以裝修出租他人
    店面，又自陳借款時經濟情況尚可，堪認被害人2次向被告
    借貸時，顯無需款孔急之急迫可言；而被害人向被告2次借
    款前，既有向民間錢莊、一般金融機構借貸經驗，亦知悉向
    被告借款將支付高於一般借貸債務之利息，則被害人主觀上
    既有支付高額利息之預期心理，卻仍執意向被告借款，以解
    決短期現金周轉之窘境，應係評估己身清償能力而決意為之
    ，此節亦據被害人證述屬實，業如前述，其自無急迫、輕率
    、無經驗之情，故難逕以被告2次貸與被害人金錢收取重利
    之事實，遽認被告係利用被害人急迫、輕率、無經驗之情況
    所為。綜前所述，公訴人所舉證據僅足認被告向被害人收取
    與原本顯不相當之重利，惟不足證係乘被害人急迫、輕率、
    無經驗而為，復查無其他證據證明被告有此犯行，自應諭知
    無罪。」乃本於事實認定之職權，所為證據之取捨，已詳敘
    其判斷之理由，難認有違反經驗及論理法則。原審適法行使
    其職權，於被告被訴犯罪事實之證明，尚未達到確信為真實
    之程度，仍有合理懷疑存在時，而為無罪之判決，不得任意
    指為違法。檢察官上訴意旨，係對原判決已說明事項及屬原
    審採證認事職權之適法行使，持憑己見而為不同之評價，形
    式上雖已指出具體事由，但不足以認為原判決有何不當或違
    法者，自非屬上訴第二審之具體理由。依上開判決意旨，本
    件上訴不合上訴之法定要件，應予駁回，並不經言詞辯論為
    之。
據上論斷，應依刑事訴訟法第367條前段、第372條，判決如主文
。
中    華    民    國    98    年    8    月  26      日
                  刑事第八庭  審判長法  官  鄭文肅
                                    法  官  蔡光治
                                    法  官  劉嶽承
以上正本證明與原本無異。
不得上訴。
                                    書記官  何仁崴
中    華    民    國    98    年    8     月    26    日


司法院資訊處製作；財團法人民間司法改革基金會備份。
